臺灣臺中地方法院民事判決　95年度醫字第18號
原　　　告　癸○○○
　　　　　　壬○○
　　　　　　庚○○
　　　　　　戊○○
　　　　　　乙○○
　　　　　　丙○○
　　　　　　甲○○
　　　　　　丁○○
　　　　　　己○○
　　　　　　辛○○
被　　　告　子○○
當事人間因被告業務過失致人於死案件，原告提起附帶民事訴訟
請求損害賠償事件，由本院刑事庭以94年度附民字第259號裁定
移送前來，本院於民國95年5月22日言詞辯論終結，判決如下：
    主    文
原告之訴及假執行之聲請均駁回。
    事實及理由
一、本件原告經合法通知，均未於言詞辯論期日到場，核無民事
    訴訟法第386條所列各款情形，爰依被告之聲請，由其一造
    辯論而為判決。
二、原告起訴主張：被告前於民國68年間即曾因違反醫師法案件
    ，經法院判處有期徒刑1年確定並已執行完畢，惟仍不知悔
    改，利用其在臺中市○○路116號「朝日藥局」擔任藥劑生
    ，另為址設臺中縣烏日鄉○○路93號之1「享安藥局」負責
    人之機會，自93年8月初起，於原告癸○○○之女、另9名原
    告之姊妹傅蕙身體不適時，應傅蕙之請求，為其看診及
    施打針劑，且於同年月17或18日，前往傅蕙位於臺中市○○路○段223之2號3樓之5租住處，為傅蕙看病治療。被告
    本應注意抗組織胺diphenhydramine成分，具有加強抑制人
    體中樞神經之作用，使用者有可能因劑量、使用方式或個人
    體質等因素導致中毒死亡，且如與其他藥物綜合反應，更有
    因多重藥物中毒進而致死之危險性，且被告依當時之情形，
    亦無不能注意之情事，竟未予注意查明傅蕙是否同時服用
    其他藥物，即於為傅蕙看診而違法執行醫療業務之際，貿
    然為傅蕙注射含有抗組織胺diphenhydramine成分之針劑
    ，並給予成分不明之口服藥物後逕行離去，傅蕙因由被告
    注射上開針劑及服用被告給予之不明藥物，致多重藥物中毒
    引起中毒性休克及心肺衰竭而死亡。被告上述違反醫師法及
    業務過失致人於死之行為，業經檢察官提起公訴，是傅蕙
    死亡之結果，與被告之行為間顯有相當因果關係，且被告明
    知其非醫師，竟違背善良風俗，擅自為傅蕙施打針劑，導
    致傅蕙死亡，則依民法第184條第1項、第192條第1項及第
    194條第1項等規定，原告等自得請求被告負損害賠償責任。
    茲將原告請求賠償之各項費用及數額分述如次：
  (一)殯葬費用：原告癸○○○為辦理傅蕙之喪葬事宜，花費殯
    葬費合計新臺幣（下同）317,800元。
  (二)精神慰撫金：原告癸○○○現已高齡60歲，無力謀生，加上
    家境清寒，配偶復不幸早逝，生活至為困苦，惟被告之惡行
    ，導致女兒傅蕙正值青春年華卻不幸死亡，更令其痛不欲
    生。又其餘9名原告為傅蕙之兄弟姊妹，亦因頓失手足而
    痛苦不已，爰請求被告賠償原告癸○○○精神慰撫金2,500,
    000元，另賠償其餘9名原告精神慰撫金各200,000元。
    綜上所述，原告癸○○○所受損害之金額為2,817,800元，
    另9名原告每人各受有損害200,000元，為此提起本件訴訟，
    請求被告負賠償責任，並聲明：被告應給付原告癸○○○2,
    817,800元、其餘9名原告各200,000元，及均自起訴狀繕本
    送達被告翌日起至清償日止，按週年利率5%計算之利息；願
    供擔保，請准宣告假執行。
三、被告抗辯：原告癸○○○雖主張其女傅蕙係因伊疏未注意
    ，為其注射針劑及給予口服藥物而死亡，然未能舉證以實其
    說，其起訴請求伊賠償損害，自無理由。又伊固經鈞院94年
    度醫訴字第6號刑事判決，認伊觸犯醫師法及業務過失致死
    等罪名為由，處伊有期徒刑2年10月，然該刑事第一審判決
    經伊提起上訴後，業由臺灣高等法院臺中分院95年度上訴字
    第2296號刑事判決，以傅蕙之死亡結果與伊之行為間無因
    果關係，故伊並未觸犯業務過失致死罪為由，予以撤銷，足
    見伊並無因過失而侵害傅蕙致死之行為，則原告癸○○○
    請求伊賠償損害，自屬於法無據。又癸○○○以外之另9名
    原告係傅蕙之兄弟姊妹，而非其父、母、子、女及配偶，
    自不得依據民法第194條規定，請求伊賠償損害，故原告等
    提起本件訴訟，為無理由等語，並聲明：駁回原告之訴；如
    受不利判決，願供擔保，請准免為假執行。
四、原告主張：原告癸○○○為被害人傅蕙之母，另9名原告
    為傅蕙之兄弟姊妹，傅蕙因多重藥物中毒引起中毒性休
    克及心肺衰竭而死亡等事實，為被告所不爭執，堪信為真實
    。
五、原告另主張：被告明知其無醫師資格，竟於前揭時間至傅蕙
    住處，為傅蕙看病治療，且本應注意抗組織胺diphenhy
    dramine成分具有加強抑制人體中樞神經之作用，使用者有
    可能因劑量、使用方式或個人體質等因素導致中毒死亡，如
    與其他藥物綜合反應，更有因多重藥物中毒進而致死之危險
    性，而依當時之情形，亦無不能注意之情事，竟未予注意查
    明傅蕙是否同時服用其他藥物，即貿然為傅蕙注射含有
    抗組織胺diphenhydramine成分之針劑，致傅蕙因而死亡
    ，顯失出於過失不法侵害傅蕙致死，並係故意以背於善良
    風俗之方法加損害於傅蕙，應依民法第184條第1項、第19
    2條第1項及第194條第1項等規定，對原告負損害賠償責任等
    語，為被告所否認，並以前揭情詞置辯。經查：
  (一)首按依民法第194條規定，不法侵害他人致死者，僅被害人
    之「父、母、子、女及配偶」，得請求加害人就非財產上之
    損害，賠償相當之金額。原告壬○○、庚○○、戊○○、乙○○、丙○○、甲○○、丁○○、己○○及辛○○等9人為
    被害人傅蕙之兄弟姊妹一節，為其等於起訴狀內所自承，
    則上述9名原告既非傅蕙之父、母、子、女及配偶，自不
    得本於前引民法第194條規定，請求被告賠償損害，從而，
    該9名原告援引上述條文提起本件訴訟，請求被告賠償其9人
    每人各20萬元精神慰撫金，為無理由，應予駁回。
  (二)次按因過失不法侵害他人之權利者，負損害賠償責任，民法
    第184條第1項前段固定有明文。惟所謂過失，係指雖非故意
    ，但按其情節應注意、能注意，而不注意之情形。若行為人
    對於侵害行為之事實，無從預見其能發生，即難認其有過失
    ，而無從命其依前揭關於侵權行為之規定，負賠償責任。查
    被害人傅蕙曾經臺灣臺中地方法院檢察署檢察官委由法務
    部法醫研究所解剖鑑定其死因，該所認為「1.死者生前有腕
    部疑自為痕，並有使用多重鎮靜安眠藥物、抗精神病藥物等
    多樣治療藥物推定精神及健康狀況不佳。2.依病理組織切片
    檢查死者生前有濾過性病毒感染之噬血症候群病變支持有蠶
    豆症。另有慢性注射不潔物引起之異物沉積於組織間。3.依
    毒物檢查有多重安眠鎮靜藥物、抗精神藥物、抗組織胺藥物
    、骨骼肌鬆弛劑及代謝物，上述藥物及其代謝物似在各個單
    一藥物作用均未達中毒致死濃度，惟綜合多重藥物之使用造
    成中毒性休克併心肺衰竭死亡。死亡方式似可為自然死亡。
    4.由以上死者死亡經過及檢驗判明：死者死亡轉機為中毒性
    休克及心肺衰竭，死亡原因為多重藥物中毒引起中毒性休克
    及心肺衰竭死亡。死亡方式為自然死」，有法務部法醫研究
    所（93）醫鑑字第1297號鑑定書及所附毒物化學檢驗報告，
    附臺灣臺中地方法院檢察署93年度相字第1204號卷第115-12
    5頁可稽。嗣被告經臺灣臺中地方法院檢察署檢察官，以其
    未取得合法醫師資格，擅自為傅蕙看診、注射含有抗組織
    胺diphenhydramine成分之針劑及給予成分不明之口服藥物
    ，致傅蕙因而死亡，涉犯違反醫師法第28條之違法執行醫
    療行為及刑法第276條第2項之業務過失致死罪嫌，向本院提
    起公訴後，本院刑事庭復去函詢問法務部法醫研究所：被害
    人傅蕙係何種藥物中毒，及警員在被告身上查扣之藥物是
    否含有造成被害人傅蕙死亡之成分，經該所回覆：「傅蕙
    被檢測出抗精神病藥Chlor-promazine，血中1.207ug/ml
    為中毒濃度（Toxic＞0.75ug/ml），胃內濃度62.643ug/ml
    ，尿液為0.098ug/ml，膽汁為2.24ug/ml。加上血中併同時
    檢測到抗組織胺藥物diphenhydramine，triprolidine，
    cyproheptadine（phenothiazine類之抗組織胺藥物）及該
    類藥物會加強中樞神經之抑制作用，而導致其多重藥物中毒
    死亡」。而被告係於93年8月26日至傅蕙生前上開租住處
    所在之敬業L.A大樓時，在該大樓1樓管理室前為警查獲，當
    時經警在其身上查扣之物品共30項（含注射藥劑19項、注射
    用品5項、口服藥物5項及夾鍊藥袋1項），其中第17項注射
    藥劑之藥物成分含diphenhydramine，與被害人傅蕙體內
    藥物相同，有法務部法醫研究所95年1月12日法醫理字第094
    0004494號函，附本院94年度醫訴字第6號卷(一)第74頁可參，
    且本院已依職權調取前述刑事案件偵查及訴訟卷宗，核閱其
    內所附上開檢驗報告及函文無誤。由以上資料可知，被告於
    為警查獲當時，經警自其身上查扣之藥物中，僅有diphenhy
    dramine一項，存在傅蕙體內，其他傅蕙體內之抗精神
    病藥Chlor-promazine，triprolidine，cyproheptadine （
    phenothiazine類之抗組織胺藥物），則無從證明係被告所
    施予，故縱使傅蕙體內經檢驗出之抗組織胺diphenhydra-
    mine藥物，確係被告於傅蕙生前，為傅蕙所注射，惟被
    告在注射時，殊無從預見傅蕙先前會自行施用其他抗精神
    病藥Chlor-promazine，triprolidine，cyproheptadine（
    phenothiazine類之抗組織胺藥物），致使該抗組織胺diph-
    enhydramine藥物，與其他藥物共同造成傅蕙中毒性休克
    併心肺衰竭而死亡，則揆諸前揭說明，即難認傅蕙死亡之
    結果，係因被告之過失所導致。參諸被告被訴違反醫師法及
    業務過失致死罪嫌之刑事案件，雖經本院94年度醫訴字第6
    號刑事判決，認定被告同時觸犯上述2項罪名，而處其有期
    徒刑2年10月，惟經被告提起上訴後，臺灣高等法院臺中分
    院95年度上訴字第2296號刑事判決，則認被告固確有未取得
    合法醫師資格而擅自為傅蕙執行醫療業務之犯行，然另基
    於與本判決前揭論述相同之理由，認定被告並無業務過失致
    死罪責，因而撤銷前開刑事第一審判決，改處被告有期徒刑
    1年10月，且該刑事第二審判決經被告提起上訴後，經最高
    法院96年度臺上字第1211刑事裁定駁回而告確定，有該刑事
    案件歷審判決影本各1份附卷可稽，由此益見，被告並無因
    過失而導致傅蕙死亡之行為。從而，原告癸○○○主張被
    告係出於過失不法侵害其女傅蕙致死，對其應依民法第18
    4條第1項前段規定，負賠償責任，亦非有據。
  (三)再按民法第184條第1項後段所定之侵權行為，係以行為人「
    故意」以背於善良風俗之方法，加損害於他人，為其成立要
    件。查被告明知自己未取得合法醫師資格，不得擅自執行醫
    療業務，竟仍於前揭時地，為被害人傅蕙看診，並為傅蕙
    注射含有抗組織胺diphenhydramine成分之針劑等情，固
    據卷附臺灣高等法院臺中分院95年度上訴字第2296號刑事判
    決所是認，然依被告於上開刑事案件第一審言詞辯論期日所
    陳：伊除了在傅蕙生前，曾至傅蕙住處一次以外，與傅
    蕙並不熟識等語（參見本院94年度醫訴字第6號卷(二)第102
    頁），顯見被告在傅蕙生前，與後者僅有一面之緣，故其
    2人並無結怨之可能，被告實無故意對素無仇隙之傅蕙注
    射藥物，致傅蕙於死地之理。況且，承上(二)之論述可知，
    被告縱有在傅蕙生前，為其注射含有抗組織胺diphenhy-
    dramine成分針劑之行為，亦無其他證據證明被告係在可預
    見傅蕙先前已自行施用其他抗精神病藥Chlor-promazine
    ，triprolidine，cyproheptadine（phenothiazine類之抗
    組織胺藥物）之情況下，仍故意為傅蕙注射上開足以導致
    其因多重藥物中毒而死亡之針劑，從而實難僅因被告曾在傅
    蕙生前，違法為其從事醫療行為，且傅蕙嗣後發生死亡
    之結果，即遽認被告係出於故意不法加害傅蕙致死，則原
    告癸○○○另主張被告係故意背於善良風俗加損害於其女傅
    蕙，導致傅蕙死亡，應依民法第184條第1項後段規定，
    賠償該名原告所受損害，仍乏依據。
六、綜上所述，原告壬○○、庚○○、戊○○、乙○○、丙○○
    、甲○○、丁○○、己○○及辛○○等9人並非被害人傅蕙
    之父、母、子、女及配偶，其等依據民法第194條規定請求
    被告賠償損害，於法不合，無從准許。又被告並無出於過失
    而不法侵害被害人傅蕙死亡，或故意以背於善良風俗之方
    法，加損害於該被害人之行為，則原告癸○○○本於民法第
    184條第1項、第192條第1項及第194條第1項等規定，請求被
    告負損害賠償責任，於法亦屬無據，不應准許。從而，本件
    原告之訴為無理由，應予駁回。
七、原告之訴既經駁回，其假執行之聲請亦失所依據，應併駁回
    。
八、本件原告係於刑事訴訟程序附帶提起民事訴訟，經本院刑事
    庭依刑事訴訟法第504條第1項規定移送前來，則依同條第2
    項規定，原告免納裁判費，且本件訴訟進行中並無其他訴訟
    費用發生，本院自無須為訴訟費用如何負擔之諭知，附此敘
    明。
中　　華　　民　　國　　96　　年　　 6　　月　　21　　日
                  民事第三庭    法  官  鍾啟煒
正本係照原本作成。
如對本判決上訴，須於判決送達後20日內向本院提出上訴狀。
中　　華　　民　　國　　96　　年　　 6　　月　　21　　日
                                書記官
